最高法院民事判決　　　　　　九十四年度台上字第一六０一號
　　上　訴　人　文鍾奇律師即大通建築經理股份有限公司破產
　　　　　　　　管理人
　　上　訴　人　甲○○○
　　訴訟代理人　吳展旭律師
　　　　　　　　羅詩蘋律師
上列當事人間請求履行契約事件，兩造對於中華民國九十四年四
月六日台灣高等法院第二審判決（九十二年度重上字第六四六號
），各自提起上訴，本院判決如下：
    主  文
原判決廢棄，發回台灣高等法院。
    理  由
本件上訴人甲○○○主張：伊於民國八十年十一月十六日，將其
與訴外人陳文章、陳清輝等人共有之坐落台北市○○段○○段四
○六、四○七、四○八及四○九地號土地（現已合併為四○六地
號，下稱系爭土地），提供與訴外人金光營造工程股份有限公司
（下稱金光公司）合作興建商業辦公大樓（下稱系爭合建房屋）
，並簽訂合作建築房屋契約書（下稱系爭合建契約）。另於同年
月二十三日簽訂補充協議書，約定由對造上訴人即破產前之大通
建築經理股份有限公司（下稱大通公司）擔任履約鑑證人，並保
證金光公司如期完工交屋及監督金光公司融資貸款事宜。嗣金光
公司與陳文章、陳清輝於八十一年二月一日提供系爭土地設定抵
押權登記予合作金庫銀行股份有限公司（即前台灣省合作金庫，
下稱合作金庫），作為該公司向合作金庫融資貸款新台幣（下同
）二億九千四百萬元（下稱系爭融資貸款）之擔保，並由伊及陳
文章、陳清輝為該融資貸款之保證人，嗣金光公司並未依約清償
該融資貸款，依系爭合建契約第二十條第二項第五款約定，大通
公司對伊及其他地主，即負有向合作金庫清償融資貸款及塗銷抵
押權登記之義務。系爭合建房屋已於八十四年十二月五日取得使
用執照完工，依系爭合建契約第十七條約定，金光公司應通知伊
於五日內辦理交屋，詎金光公司未依約通知伊辦理交屋，經伊於
同年月二十一日發存證信函通知金光公司於七日內清償貸款、塗
銷抵押權登記及辦理交屋，金光公司竟迄未履行，自應於八十四
年十二月二十九日起負給付遲延責任。又因金光公司未清償系爭
融資貸款，合作金庫乃於八十八年間查封系爭合建房屋，致房屋
不能使用收益，金光公司應負不完全給付之損害賠償責任，依系
爭合建契約第二十條第二項第一款約定及民法第七百四十條規定
，大通公司應代金光公司負各該損害賠償責任。又依系爭合建契
約伊所分得之台北市○○路○段一四九號一樓及同號五樓房屋（
下稱系爭一樓、五樓房屋），其損害以低於鄰近地段商業大樓之
租金行情計算，即一樓每坪以二千六百元，五樓每坪以一千三百
元計算，伊因金光公司給付遲延及不完全給付每月所受損害，一
樓為四萬七千八百五十六元、五樓為十七萬六千三百四十五元，
合計二十二萬四千二百零一元，自八十四年十二月二十九日起，
算至大通公司於九十二年十二月十八日經法院宣告破產之日止，
大通公司對伊負有二千三百九十萬七千三百元遲延損害賠償之債
務存在等情，爰以先位聲明，求為(一)確認對造上訴人對伊負有向
合作金庫清償融資借款二億九千四百萬元及如原判決附表（下稱
附表）所示利息、違約金之債務存在。(二)確認對造上訴人對伊有
二千三百九十萬七千三百元遲延損害賠償之債務存在。又因系爭
合建契約第二十條第二項第四款約定大通公司負有為「地主」監
控金光公司融資系爭貸款義務，雙方有委任關係存在，大通公司
於八十一年四月六日未為任何監控行為即發函同意金光公司領取
融資貸款一億八千萬元，顯未盡善良管理人之注意義務，致使伊
及陳文章、陳清輝受有連帶保證責任擴張之損害。系爭融資貸款
為二億九千四百萬元，而金光公司合建實際支出一億七千餘萬元
，伊及陳文章、陳清輝因大通公司違背注意義務所致之擴張保證
責任以一億二千萬元計算，伊顯受有三分之一即四千萬元之損害
，並以備位聲明，求為確認對造上訴人對伊有四千萬元暨自八十
一年四月六日起按附表計算之利息、違約金債務存在之判決。（
按：第一審依上訴人甲○○○之先位聲明，判命大通公司應向合
作金庫清償融資借款二億九千四百萬元暨利息、違約金，並給付
甲○○○如第一審判決附表二所示自八十四年十二月二十九日起
至大通公司清償上開借款並塗銷系爭土地查封日止，按月以二十
二萬四千二百零一元計算之損害金，迨大通公司上訴至原法院後
，始以情事變更為由，減縮聲明如上。）
上訴人文鍾奇律師即大通公司破產管理人（下稱大通公司破產管
理人）則以：對造上訴人拒依其與大通公司於八十六年十月一日
簽訂之協議書（下稱系爭協議書）第二條約定，將辦理系爭土地
及合建房屋所有權移轉登記所需之權狀、文件、印鑑及相關書類
交付，致大通公司不能為移轉登記、處理房屋銷售並清償合作金
庫貸款事宜，對造上訴人以不正當行為阻止大通公司上開免責條
件之成就，依系爭協議書第十條約定，大通公司已免除履行系爭
合建契約第二十條所訂之保證責任，大通公司因此所受損害一億
六千三百六十萬元，亦得請求對造上訴人賠償，並行使同時履行
抗辯權。又對造上訴人分得之系爭一樓及五樓房屋已於八十七年
七月十日完成第一次登記，大通公司並於八十九年七月四日及九
十年七月二十日交付該二房屋，其上雖有抵押權設定，但不影響
其使用收益，對造上訴人應無何損害。況其請求之賠償金額亦高
於土地法第九十七條第一項規定等語，資為抗辯。
原審將第一審所命大通公司給付如該判決附表二所示自八十四年
十二月二十九日起至大通公司清償上開借款並塗銷系爭土地查封
日止，按月以二十二萬四千二百零一元計算損害金部分敗訴之判
決廢棄，並依甲○○○之減縮聲明（即確認大通公司破產管理人
對其有二千三百九十萬七千三百元遲延損害賠償之債務存在），
改判駁回甲○○○該減縮部分之訴；並就其餘先位聲明部分維持
第一審所為大通公司敗訴之判決，駁回其上訴，並依甲○○○之
聲明，將第一審其勝訴部分，減縮為確認大通公司破產管理人對
甲○○○負有向合作金庫清償融資借款二億九千四百萬元及如附
表所示利息、違約金之債務存在，無非以：本件上訴人甲○○○
主張之事實，業據其提出土地、建物登記謄本、合作建築房屋契
約書、使用執照存根、台灣台北地方法院八十八年度民執未字第
一七二二號執行處通知書及補充協議書為證，自堪信為真實。大
通公司破產管理人雖以前開情詞置辯。惟查系爭合建房屋已於八
十四年十二月五日興建完成取得使用執照，且因金光公司尚欠合
作金庫系爭融資貸款二億九千四百萬元未清償，致合建房地遭合
作金庫查封，依系爭合建契約第二十條第二項第五款之約定，大
通公司對甲○○○等「地主」自負有向合作金庫清償系爭融資貸
款之義務。又甲○○○認系爭合建房屋未能順利辦妥第一次建物
登記與其無涉，實係系爭合建契約其他「地主」陳西達、陳明珠
代表人陳南晉於建物公告期間提出異議，經二次調處均無法達成
共識所致，此情已據其提出台北市松山地政事務所函及開會通知
單為證，佐以大通公司委請律師於八十七年十月三十日所發信函
及大通公司於八十八年三月二十九日（88）大建業字第○七○號
函所載內容觀之，足見大通公司不能依系爭協議書處理合建房地
銷售及沖還合作金庫貸款本息並非甲○○○不配合交付文件所致
，復不能證明甲○○○有故意阻止大通公司上開條件成就之情形
，是大通公司破產管理人抗辯甲○○○以不正當行為阻止大通公
司上開條件成就，依系爭協議書第十條約定，大通公司已免除保
證責任，伊得請求甲○○○賠償所受損害一億六千三百六十萬元
並行使同時履行抗辯權云云，即非可採。茲大通公司既不能免除
履行系爭合建契約第二十條所訂之保證責任，則大通公司對甲○
○○等「地主」自負有向合作金庫清償系爭融資貸款之義務無疑
。其次，甲○○○於八十四年十二月二十一日所發之存證信函，
係通知金光公司應於文到後七日內清償系爭融資貸款並塗銷系爭
土地抵押權登記，並未通知金光公司辦理交屋事宜，是甲○○○
認依系爭合建契約第十七條約定，金光公司於八十四年十二月二
十九日起負遲延交屋責任，已非足取。且依系爭合建契約第二十
條第二項第一款約定，大通公司固負有保證金光公司如期交屋之
責任，然金光公司已分別於八十九年七月四日及九十年七月二十
日將甲○○○應分得之系爭一樓及五樓房屋交付，甲○○○認大
通公司應自八十四年十二月二十九日起代金光公司負遲延交屋之
損害賠償責任，亦屬無據。再者，系爭一樓及五樓房屋雖因金光
公司未清償系爭融資貸款遭合作金庫查封，然並不影響甲○○○
就該房屋之使用收益，甲○○○以其不能使用收益，每月受有損
害金，自八十四年十二月二十九日起算至大通公司於九十二年十
二月十八日經法院宣告破產之日止，大通公司應代金光公司對其
賠償不完全給付之損害二千三百九十萬七千三百元云云，尤乏依
據。從而，甲○○○依系爭合建契約第二十條第二項第五款約定
，先位聲明請求確認大通公司破產管理人對其負有向合作金庫清
償融資借款二億九千四百萬元及如附表所示利息、違約金之債務
存在部分，應予准許。另先位聲明請求確認大通公司破產管理人
對其有二千三百九十萬七千三百元遲延損害賠償之債務存在部分
，即非有據。且甲○○○先位請求既屬有據，則備位請求確認大
通公司破產管理人對其有四千萬元及利息、違約金債務存在部分
，自無庸審究等詞，為其判斷之基礎。
惟查上訴人大通公司破產管理人就其於原審所辯因甲○○○拒依
系爭協議書第二條約定，將辦理系爭土地及合建房屋所有權移轉
登記印鑑及相關書類交付，致不能為移轉登記、處理房屋銷售及
清償貸款，應已免除協議書第二十條之保證責任，自得請求賠償
所受損害一億六千三百六十萬元並行使同時履行抗辯權一節，所
據以提出為證之律師、公司催告函、郵局存證信函等文件（上證
二至上證六），其催告時間均在系爭房屋八十七年七月十日第一
次建物登記後之同年十一月二十六日至八十八年十一月三十日之
間（分見原審卷一一六～一三七頁），函件內容更係催告甲○○
○限期交付「印鑑證明正本及戶口名簿影本各四份」以憑辦移轉
登記、處理銷售房屋並清償融資貸款事宜（分見同上卷一一九、
一二○、一二四、一二五、一三一頁），似與系爭合建房屋未能
順利辦妥第一次建物登記無涉。果爾，則能否逕以上述理由即認
大通公司破產管理人之同時履行抗辯權為不足採？已滋疑問。原
審未遑詳為深究，遽行判決，未免速斷。其次，系爭合建契約第
十七條約定：「本工程完工後甲方（金光公司）應於接獲乙方（
甲○○○等地主）通知五日內會同辦理交屋……」云云，第二十
條第二項第一款復將「應如期交屋」列為大通公司鑑證及保證之
項目（分見一審卷二六、二八頁），原判決亦認大通公司破產管
理人負有保證金光公司如期交屋之責任（原判決第八頁），但兩
造究約定於何時為交屋？大通公司破產管理人應於何時始負遲延
交屋之責任？即有待澄清。且甲○○○曾於事實審一再主張稱：
依系爭合建契約第十七條約定，金光公司應通知伊於五日內辦理
交屋，詎金光公司未依約通知伊交屋，經伊於八十四年十二月二
十一日發存證信函通知金光公司於七日內清償貸款、塗銷抵押權
登記及交屋，金光公司竟迄未履行，自應於同年十二月二十九日
起負遲延責任等語（分見一審卷八頁及原審卷二一三頁），參諸
合建房屋早於八十四年十二月五日即取得使用執照完工，及甲○
○○分得之系爭一樓及五樓房屋延至八十九年七月及九十年七月
始交屋等情以觀，甲○○○於該完工至交屋長達四、五年之期間
內是否均未依該第十七條約定通知金光公司或大通公司交屋？甲
○○○該以存證信函通知金光公司限期清償融資貸款並塗銷系爭
土地抵押權登記，是否兼寓有通知金光公司交屋之意，亦非無再
一步推求之必要。原審就甲○○○先位聲明請求確認大通公司破
產管理人對其有二千三百九十萬七千三百元之遲延損害賠償債務
存在部分，遽以上開理由而為其敗訴之判決，亦嫌疏略。又先位
之訴有理由，乃備位之訴之解除條件；先位之訴無理由，為備位
之訴之停止條件，上訴審若認先位之訴無理由時，即應就備位之
訴加以裁判。查上訴人甲○○○於原審既僅聲明：「先位之二項
聲明無理由時，備位聲明請求確認大通公司對其有四千萬元及利
息、違約金債務存在」云云（分見同上卷二一○、二一一、二三
七、二三八、二六二頁），則於甲○○○上開一項遲延交屋損害
之先位聲明為無理由時，其備位聲明是否即得不予審究？甲○○
○上開先位之二項聲明各與備位聲明之關係及其真意為何？似有
未明。原審未遑詳為推闡清楚，遽認不予審究，尤屬可議。兩造
上訴論旨，分別執以指摘原判決不利於己部分不當，求予廢棄，
均不能認為無理由。
據上論結，本件兩造上訴均為有理由。依民事訴訟法第四百七十
七條第一項、第四百七十八條第二項，判決如主文。
中　　華　　民　　國　九十四　年　　八　　月　三十一　日
                      最高法院民事第三庭
                          審判長法官  朱　錦　娟
                                法官  顏　南　全
                                法官  許　澍　林
                                法官  袁　靜　文
                                法官  陳　淑　敏
      本件正本證明與原本無異
                                      書  記  官
中　　華　　民　　國　九十四　年　　九　　月　　八　　日
                                                      Ｑ
